臺灣臺東地方法院民事判決　　　　　　　99年度簡上字第23號
上　訴　人　張紹
被　上訴人　蔡源宏
訴訟代理人　陳信伍律師
上列當事人間請求拆屋還地事件，上訴人對於中華民國99年10月
19日本院臺東簡易庭99年度東簡字第63號第一審判決提起上訴，
本院於100年7月27日言詞辯論終結，判決如下：
    主      文
上訴駁回。
第二審訴訟費用由上訴人負擔。
    事實及理由
一、被上訴人於原審起訴主張：坐落臺東縣鹿野鄉○○段第540
    地號土地（下稱系爭土地）為其所有，上訴人竟於系爭土地
    上興建廟宇、禪房等建物及其他地上物而無權占有之，爰依
    民法第767條第1項前段規定，請求上訴人拆屋還地等語。並
    聲明：被告（即上訴人）應將坐落系爭土地內如附表所示建
    物及地上物拆除，將該部分土地交還原告（即被上訴人）。
二、上訴人於原審之抗辯及上訴理由略以：坐落系爭土地上之廟
    宇係伊原始興建而成立，且被上訴人父親蔡坤碧生前曾經同
    意讓伊使用系爭土地，伊與蔡坤碧間確有以口頭之方式成立
    使用借貸契約，並約定待來日建設大寶殿完成後再將土地歸
    還，此有蔡坤碧生前所交付之身分證、戶口名簿影本為證。
    原審未審酌上情，駁回上訴人之請求，於法自有未合。
三、原審為上訴人敗訴之判決，經上訴人提起上訴，於本院上訴
    聲明為：(一)原判決廢棄。(二)上開廢棄部分，被上訴人於第一
    審之訴駁回。被上訴人答辯聲明則為：駁回上訴。
四、兩造不爭執事項：
  (一)系爭土地原為蔡坤碧所有，蔡坤碧於82年12月14日死亡，系
    爭土地由被上訴人繼承取得，被上訴人於83年 2月24日以繼
    承為登記原因登記為所有權人（本院卷第98頁及原審卷第 6
    頁）。
  (二)原審卷附勘驗測量筆錄、現場勘測照片、臺東縣關山地政事
    務所99年 8月12日東關地測字第0990003722號暨所附測量結
    果之複丈成果圖（原審卷第30頁至第31頁、第35頁至第42頁
    ）。
  (三)上訴人於本院審理時所提出蔡坤碧國民身分證、設籍臺東縣
    鹿野鄉瑞隆村36鄰新良19-3號（74年 3月22日補發）之戶口
    名簿、臺灣電力公司電費收據（收費月份84年 4月；用戶名
    稱：蔡坤碧鹿野鄉○○段 540地號）等件影本（本院卷第11
    頁至第13頁）。
  (四)臺灣電力股份有限公司臺東區營業處99年12月 6日臺東字第
    0991100286號函暨上訴人申請過戶登記單影本（本院卷第22
    頁至第23頁）。
  (五)上訴人就系爭土地上之建物為有事實上處分權之人（本院卷
    第103頁）。
五、兩造同意簡化本件爭點為：被上訴人就系爭土地有無合法使
    用權源存在？
六、本院得心證之理由：
  (一)按當事人主張有利於己之事實者，就其事實有舉證之責任。
    但法律別有規定，或依其情形顯失公平者，不在此限，民事
    訴訟法第277條定有明文。次按主張法律關係存在之當事人
    ，須就該法律關係發生所須具備之要件，負舉證責任，此有
    最高法院48年台上字第887號判例意旨可資參照。
  (二)上訴人於原審固即以蔡坤碧生前曾經同意讓其使用系爭土地
    為其抗辯，惟未有任何舉證以實其說，其另於本院審理時提
    出蔡坤碧國民身分證、設籍臺東縣鹿野鄉瑞隆村36鄰新良19
    -3號（74年 3月22日補發）之戶口名簿、臺灣電力公司電費
    收據（收費月份84年4月；用戶名稱蔡坤碧鹿野鄉○○段540
    地號）等件影本為證，並主張其與蔡坤碧成立使用借貸契約
    時有證人柯龍飛在場可為證明，其非無權占用系爭土地等語
    ，而為其上訴主張。被上訴人則否認上訴人與蔡坤碧間有何
    使用借貸契約存在等語置辯。是揆諸上揭規定及判例意旨，
    上訴人既主張其占有使用系爭土地，係基其於與蔡坤碧間之
    使用借貸契約，而被上訴人係繼承蔡坤碧之權利義務，被上
    訴人應受其與蔡坤碧間之使用借貸契約所拘束等情，自應由
    上訴人舉證其與蔡坤碧間確有使用借貸契約存在之事實，如
    其未能就此有利之事實加以舉證，即應受敗訴之判決。
  (三)經查，上訴人固提出兩造所不爭執之蔡坤碧之國民身分證、
    戶口名簿及電費收據等件影本為證，然參諸上訴人所不爭執
    其於偵查中所述「（問：你跟蔡坤碧說要蓋廟宇及禪房時，
    當時有無其他人在場？）沒有，但是我跟蔡坤碧拿戶口名簿
    、身分證及印章要申請廟及禪房的用電時，柯龍飛正好在場
    有看到。」等語《見臺灣臺東地方法院檢察署99年度偵字第
    673號卷（下稱偵查卷）第15頁及本院卷第102頁》，及上訴
    人於本院準備程序時到庭自承上開證件僅能證明蔡坤碧同意
    申請用電乙事（見本院卷第 104頁），是應認蔡坤碧將戶口
    名簿影本、國民身分證影本及印章交付給上訴人至多僅係同
    意上訴人申請用電而已，尚難僅憑上開證件即予以逕認上訴
    人與蔡坤碧間就系爭土地有成立使用借貸契約。
  (四)再查，上訴人於本院審理時雖傳訊證人柯龍飛到庭，惟上訴
    人係主張其與蔡坤碧、柯龍飛在談論系爭土地之使用借貸事
    宜時，「主廟已經蓋好，禪房剛在蓋，地基好而已」等情（
    見本院卷第57頁），核與證人柯龍飛到庭所述「主廟都尚未
    蓋好，稍在動而已，連地基還沒有蓋，禪房地基都還沒蓋、
    是泥土一片」及「（問：當時你遇到蔡坤碧先生及上訴人一
    起談論借貸事宜的時候主體是否蓋了嗎？）都還沒有。還在
    整地而已。」等語（見本院卷第61頁至第62頁）顯不相符。
    又證人柯龍飛到庭為證時雖稱其有見到蔡坤碧將戶口名簿、
    國民身分證及印章交給上訴人等語（見本院卷第60頁），然
    觀諸上訴人所不爭執證人柯龍飛在偵查中之證述「…我去的
    時候『只有』看到蔡坤碧拿戶口名簿出來而已，『後來』我
    常常到鳳凰山去拜拜，我就問張紹為何蔡坤碧要拿出戶口
    名簿，張紹就告訴我，是蔡坤碧的土地借給張紹使用，
    並以蔡坤碧名義去申請水電。我和蔡坤碧、張紹在泡茶聊
    天時有聽到蔡坤碧同意被告（即上訴人）使用土地，但不知
    道該土地是指大原段 540號土地。」等語（見偵查卷第16頁
    及本院卷第102 頁），核諸證人柯龍飛上揭於偵查中及本院
    審理時所為之證述，除其所見交付之物品前後所陳不符外，
    若其確有與上訴人、蔡坤碧一同談論系爭土地借貸事宜或當
    場見聞蔡坤碧同意上訴人使用系爭土地，則其當毋庸再於事
    後再向上訴人詢問「為何蔡坤碧要拿出戶口名簿？」而後再
    由上訴人就告知「是蔡坤碧的土地借給上訴人」乙情。是證
    人柯龍飛所述，前後有所矛盾，亦與上訴人所主張之事實不
    相一致，是證人柯龍飛所為之證述，尚非無疑，要難信實。
  (五)承上，上訴人主張其與蔡坤碧間就系爭土地有使用借貸契約
    存在，尚乏有據，委無可採。
七、綜合上述，被上訴人依民法第767條第1項前段之法律規定，
    請求上訴人應將坐落系爭土地內如附表所示建物及地上物拆
    除，將該部分土地交還被上訴人，為有理由，應予准許。上
    訴人抗辯被上訴人之被繼承人蔡坤碧於81年間與伊成立使用
    借貸契約，伊為有權占有使用系爭土地，尚屬無據，難認屬
    實。原審認上訴人無權占用系爭土地，被上訴人依民法第76
    7 條所有物返還請求權請求上訴人拆屋還地，而為上訴人敗
    訴之判決，於法並無不合。從而，上訴意旨指摘原判決不當
    ，求予廢棄改判，為無理由，自應予駁回其上訴。
八、本件事證已臻明確，兩造其餘攻擊防禦方法及未經本院援用
    之證據，核與判決之結果不生影響，爰不予逐一論駁，併此
    敘明。
據上論結，本件上訴為無理由。依民事訴訟法第436條之1第3項
、第449條第1項、第78條，判決如主文。
中    華    民    國     100    年    8    月    9    日
                  民事庭  審判長法  官  李芳南
                                法  官  陳兆翔
                                法  官  楊憶忠
以上正本係照原本作成。
本判決不得上訴
中    華    民    國   100    年    8     月    9     日
                                書記官  林建成
【附表】
┌──┬──────────────────────────────────────────┐
│編號│   建       物       或       地       上       物       之       敘       述       │
├──┼──────────────────────────────────────────┤
│ Ａ │坐落臺東縣鹿野鄉○○段第540地號內如原審附圖所示Ａ部分面積292.3平方公尺土地上之建物  │
├──┼──────────────────────────────────────────┤
│ Ｂ │坐落臺東縣鹿野鄉○○段第540地號內如原審附圖所示Ｂ部分面積13.6平方公尺土地上之地上物 │
├──┼──────────────────────────────────────────┤
│ Ｃ │坐落臺東縣鹿野鄉○○段第540地號內如原審附圖所示Ｃ部分面積38.4平方公尺土地上之建物   │
├──┼──────────────────────────────────────────┤
│ Ｄ │坐落臺東縣鹿野鄉○○段第540地號內如原審附圖所示Ｄ部分面積10.6平方公尺土地上之建物   │
├──┼──────────────────────────────────────────┤
│ Ｅ │坐落臺東縣鹿野鄉○○段第540地號內如原審附圖所示Ｅ部分面積8.5平方公尺土地上之地上物  │
├──┼──────────────────────────────────────────┤
│ Ｆ │坐落臺東縣鹿野鄉○○段第540地號內如原審附圖所示Ｆ部分面積17.6平方公尺土地上之地上物 │
├──┴──────────────────────────────────────────┤
│備註：原審判決主文第1項：被告（即本件上訴人）應將坐落臺東縣鹿野鄉○○段第540地號內如原表附│
│圖所示Ａ、Ｂ、Ｃ、Ｄ、Ｅ、Ｆ部分面積合計381平方公尺土地上之建物及地上物拆除，將該部分土地 │
│交還原告（即本件被上訴人）。                                                              │
└─────────────────────────────────────────────┘